臺灣高等法院臺南分院刑事裁定
111年度毒抗字第137號
抗  告  人  
即  被  告  黃正志
上列抗告人因強制戒治案件，不服臺灣臺南地方法院111年度毒
聲字第42號中華民國111年1月21日裁定，提起抗告，本院裁定如
下：
    主  文
抗告駁回。
    理  由
一、原裁定意旨略以：抗告人因施用毒品案件，經臺灣臺南地方
    法院以110年度毒聲字第854號裁定送勒戒處所觀察、勒戒，
    經法務部矯正署臺南看守所判斷「有繼續施用毒品傾向」，
    此有該所111年1月12日函附之有無繼續施用毒品傾向證明書
    、有無繼續施用毒品傾向評估標準紀錄表在卷可稽。爰依毒
    品危害防制條例第20條第2項後段規定，裁定將被告送戒治
    處所施以強制戒治，其期間為6個月以上，至無繼續強制戒
    治之必要為止等語。
二、抗告意旨略以：
　㈠伊母親於108年11月20日臨終前交代伊不能吸毒，伊就遠離毒
    品，專心從事清運廢棄物砂石業工作，此有之前刑案審訊過
    程中提出的營利事業證明書可證。
　㈡伊在108年至110年係臺南市毒品治安人口，須不定期前往驗
    尿，伊也參加奇美醫院減毒計畫美沙冬替代療法，從伊努力
    戒毒的經歷，可見並無繼續施用毒品的傾向。
　㈢伊於110年12月7日經檢察官通知入所執行觀察勒戒，沒有拖
    延執行日期，當天入所經採集尿液檢驗，也沒有毒品反應，
    懇請調閱當日的驗尿資料。
　㈣伊父母雙逝，僅有一同居人薛佳文陪伴，伊雖然沒有與薛佳
    文結婚登記，但薛佳文與伊同居相伴共30餘年，於伊觀察勒
    戒期間，屢次前來臺南看守所，雖因沒有配偶身分無法辦理
    接見，但也會寄送金錢並購買物品給伊，此有村里長出具的
    同居證明、臺南看守所收容人保管款收據（111年1月17日）
    、臺南看守所消費合作社訂購單收據共9紙可證（110年12月
    9日、12月13日、12月16日、12月22日、12月30日，111年1
    月4日、1月17日、1月24日），顯見伊的家人支持度高，而
    無繼續施用毒品傾向。　　
　㈤伊入所後，作息正常，並無違規紀錄，對於心理醫師及社工
    人員的詢問均坦白陳述，孰知僅憑醫師及社工人員幾分鐘的
    詢問，即認定伊有繼續施用毒品的傾向，並不合理。
　㈥為此，提起抗告，請求撤銷原裁定，更為適當合法之裁定等
    語。
三、現行法令相關規定，及本院的審查標準：
　㈠「觀察、勒戒後，檢察官依據勒戒處所之陳報，認受觀察、
    勒戒人有繼續施用毒品傾向者，檢察官應聲請法院裁定令入
    勒戒處所強制戒治，其期間為6個月以上，至無繼續強制戒
    治之必要為止，但最長不得逾1年」，毒品危害防制條例第2
    0條第2項後段定有明文。
　㈡「受觀察、勒戒人在所進行觀察、勒戒之醫療處置，應依醫
    師之指示為之」；「勒戒處所應注意觀察受觀察、勒戒人在
    所情形，經醫師研判其有或無繼續施用毒品傾向後，至遲應
    於觀察、勒戒期滿7日前，陳報該管檢察官」，觀察勒戒處
    分執行條例第7條、第8條第1項分別定有明文。據此，執行
    毒品觀察勒戒之主管機關行政院法務部，依職權制定「有無
    有繼續施用毒品傾向評估標準」，且為提升觀察勒戒之評估
    效度，並藉重行政院衛生福利部的醫療專業意見，洽請行政
    院衛生福利部協助研修，案經該署委託社團法人臺灣成癮科
    學學會辦理，並邀集專家學者及相關機關研商後修正，從而
    修正「有無有繼續施用毒品傾向評估標準評分說明手冊」及
    「有無有繼續施用毒品傾向評估標準紀錄表」。
　㈢而因毒品危害防制條例修正及109年11月18日最高法院刑事大
    法庭109年度台上大字第3826號裁定變更適用觀察、勒戒處
    遇之對象、標準及頻率，法務部業於110年3月26日以法矯字
    第11006001760號函修正頒布「有無繼續施用毒品傾向評估
    標準紀錄表」、「有無繼續施用毒品傾向評估標準評分說明
    手冊」，上開評分說明手冊載明判定之原則：「受觀察勒戒
    人入所後，經過2週時間的觀察、勒戒，由處所及醫療人員
    依據其各項紀錄、資料及觀察勒戒期間之行為表現，加以評
    分。在勒戒人入所4至6週後，可再做一次評估以做必要之評
    分修正。每一大項皆有靜態因子與動態因子。先以靜態因子
    分數評分，靜態因子分數總分在60分（含）以上為有繼續施
    用毒品傾向；60分以下，與動態因子分數相加，如果總分在
    60分（含）以上，為有繼續施用毒品傾向」。
　㈣行政權較具專業分工，各行政機關皆有其法定職掌與專業領
    域，且在法律授權範圍內，對行政機關涉及屬人性之評定、
    高度專業性之判斷或獨立專家委員會之判斷，則基於尊重其
    不可替代性、專業性及法律授權之專屬性，承認行政機關就
    此等事項之決定，有判斷餘地，此為司法院大法官解釋第31
    9號、第462號、第520號及第682號等解釋所承認。依據上開
    法律規定，有無「繼續施用毒品傾向」，係法律授權行政機
    關，依具體個案之臨床實務及相關事證等情綜合判定，有其
    相當之專業依據及標準，且涉及專門醫學，又衡酌強制戒治
    之目的，係為協助施用毒品者戒斷毒品之心癮及身癮所為之
    一種保安處分類型，而該評估標準係將與判斷有無繼續施用
    傾向之相關因素加以列舉及量化，適用於每一位受觀察、勒
    戒處分之人，具一致性、普遍性、客觀性，以利執法者判定
    受勒戒人有無繼續施用毒品傾向，倘其評估由形式上觀察，
    無擅斷或濫權等明顯不當情事，法院應予尊重。　　　　
四、經查：抗告人前因施用第一級毒品海洛因案件，經原審法院
    以110年度毒聲字第854號裁定應送勒戒處所觀察、勒戒後，
    經法務部矯正署臺南看守所附設勒戒處所專業人員於110年1
    2月27日考評結果，評定抗告人：「前科紀錄與行為表現」
    為27分、「臨床評估」為30分、「社會穩定度」則為5分；
    若以動、靜態因子區分，其中「動態因子」為13分、「靜態
    因子」為49分，總計62分，故而判定抗告人有繼續施用毒品
    之傾向，有上開勒戒處所111年1月5日「有無繼續施用毒品
    傾向證明書」及「有無繼續施用毒品傾向評估標準紀錄表」
    在卷可參（2111號毒偵卷第35頁以下），評估之各項配分計
    算及總分無誤，亦無擅斷或濫權等明顯不當，並無不合。　
五、被告雖主張其同居人薛佳文多次前往看守所寄錢、購買物品
    給伊，伊有家庭力量支持戒毒等語。經查：
　㈠有無繼續施用毒品傾向評估標準紀錄表的評分項目，其中一
    項確實有「入所後家人是否訪視」，被告入所後因無家人訪
    視紀錄，而經評判為5分，有該評估標準紀錄表在卷可參（2
    111號偵查卷第36頁）。
　㈡「受觀察、勒戒人之接見及發受書信，除有特別理由經勒戒
    處所長官許可，得與其他人為之外，以與配偶、直系血親為
    之為限」，觀察勒戒處分執行條例第12條第1項定有明文。
    「有無繼續施用毒品傾向評估標準評分說明手冊」則放寬加
    列「如經核許辦理接見之未婚妻（夫）亦屬之」，業經法務
    部矯正署臺南看守所於111年2月17日函覆本院可參（本院卷
    第103頁以下）。立法者立法規定原則上僅有「配偶、直系
    血親」能對受觀察、勒戒人進行接見、發受書信，其立法目
    的應係著眼於「配偶、直系血親」與行為人不管在血緣上或
    法律上的關係最為親密、深刻，較能發揮親情的力量，協助
    支持行為人戒除毒品。另因為「配偶、直系血親」具有法律
    上承認的地位，就行政機關的管理、評量而言，也較具有身
    分上的區別性，及處理大量相同事件的可標準性、可預測性
    、可受檢驗性，且行政機關為免上開立法規定失之狹隘，也
    已經放寬「如經核許辦理接見之未婚妻（夫）亦屬之」。本
    案抗告人辯稱其有多年的同居人薛佳文為其寄交生活費用、
    訂購物品，雖提出里長證明書、消費單據為證，然抗告人畢
    竟沒有與薛佳文結婚，且薛佳文也沒有向臺南看守所申請核
    許接見紀錄（本院卷第109頁臺南看守所上開函文檢送的抗
    告人接見紀錄參照），因此抗告人所主張的情形，仍與上開
    觀察勒戒處分執行條例第12條第1項、有無繼續施用毒品傾
    向評估標準評分說明手冊等規定不符，則法務部矯正署臺南
    看守所因此並未列入有利抗告人的考量評分，並無違法不當
    之處。
六、另抗告人辯稱：伊於110年12月7日經檢察官通知入所執行觀
    察勒戒，當天入所經採集尿液檢驗，沒有毒品反應，懇請調
    閱當日的驗尿資料等語。經查：依照抗告人上開評估標準紀
    錄表所載，臺南看守所確實認定抗告人入所時「無藥物反應
    」，並給抗告人有利的評分（0分），因此，抗告人此部分
    主張事由，並不足以推翻上開有繼續施用傾向的評估認定。
七、又依據法務部上開頒布的有無繼續施用毒品傾向評估標準評
    分說明手冊，抗告人靜態因子分數與動態因子分數相加，總
    分已經在60分（含）以上，即應評定為有繼續施用毒品傾向
    ，而無裁量之空間。則抗告人陳稱：伊自108年10月份以後
    已經聽從母親去世前叮囑，而無繼續施用毒品等語，或伊曾
    自行前往奇美醫院進行美沙冬替代療法成效不錯等語，均無
    法以此推認抗告人並無繼續施用傾向。
八、綜上，原審准許檢察官之聲請，裁定將被告送戒治處所施以
    強制戒治，其期間為6個月以上，至無繼續強制戒治之必要
    ，認事用法並無違誤，被告執上開情詞提起抗告，並無理由
    ，應予駁回。
據上論斷，應依刑事訴訟法第412條，裁定如主文。
中　　華　　民　　國　　111 　年　　3 　　月　　2 　　日
　　　　　　        刑事第五庭  審判長法　官  蔡廷宜
　　　　　　　　　　　　　　　　　    法　官  林坤志
　　　　　　　　　　　　　　　　　    法　官  蔡川富
以上正本證明與原本無異。
不得再抗告。
　　　　　　　　　　　　　　　　　　　書記官  黃心怡
中　　華　　民　　國　　111 　年　　3 　　月　　2 　　日